【裁判字號】    94,重訴,49
【裁判日期】    970331
【裁判案由】    塗銷抵押權登記等
【裁判全文】
臺灣嘉義地方法院民事判決              94年度重訴字第49號
原      告  大眾商業銀行股份有限公司嘉義分公司
法定代理人  乙○○
訴訟代理人  楊漢東律師
複代理人    楊瓊雅律師
被      告  丙○○
訴訟代理人  唐淑民律師
複代理人    李國禎律師
被      告  戊○
                        號
            丁○○
                        號
被      告  甲○○○
                        5號
上列當事人間塗銷抵押權登記等事件，於民國97年3 月19日言詞
辯論終結，本院判決如下：
    主      文
確認被告丁○○就被告丙○○所有坐落嘉義市○○段０二０六地
號土地所有權全部及同段一一四四建號建物所有權全部，經嘉義
市地政事務所以民國九十年嘉地字第０二一０七四號收件，於民
國九十年九月二十一日登記設定權利價值新臺幣佰萬元之抵押
權及其所擔保之抵押債權均不存在。
被告丁○○應將前項抵押權登記塗銷。
確認被告甲○○○就被告丙○○所有坐落嘉義市○○段０二０七
之０００八地號土地所有權全部及同段一一二０建號建物所有權
全部，經嘉義市地政事務所以民國九十年嘉地字第０一五二九七
號收件，於民國九十年七月二十四日登記設定權利價值新臺幣
佰萬元之抵押權及其所擔保之抵押債權均不存在。
被告甲○○○應將前項抵押權登記塗銷。
確認被告戊○就被告丙○○所有坐落嘉義市○○段一一一四建號
建物所有權全部，經嘉義市地政事務所以民國九十年嘉地字第０
二五四七二號收件，於民國九十年十一月十六日登記設定權利價
值新臺幣貳佰伍拾萬元之抵押權及其所擔保之抵押債權均不存在
。
被告戊○應將前項抵押權登記塗銷。
訴訟費用由被告丙○○與被告丁○○連帶負擔百分之二十六、被
告丙○○與被告甲○○○連帶負擔百分之二十六、被告丙○○與
被告戊○連帶負擔百分之二十二，餘由原告負擔。
    事實及理由
甲、原告主張：(一)被告丙○○於民國89年10月19日以其所有坐落
    嘉義市○○○段土地9 筆為原告設定抵押，向原告借款新臺
    幣（下同）2,268 萬及232 萬元，另於89年4 月19日為連帶
    保證人，擔保訴外人顏瑞典向原告借款之2,623 萬元及357
    萬元債務，惟被告丙○○就其借款債務自90年8 月19日即未
    再繳付利息，原告乃對被告丙○○之財產聲請假扣押，卻發
    現被告丙○○將其所有附表編號一至三所示之不動產分別設
    定抵押權予被告丁○○、甲○○○及戊○等人。然查前開抵
    押權人不僅分與被告丙○○具有特定親屬關係，且系爭抵押
    權設定日期分別於90年7 月20日、9 月21日、11月16日，被
    告戊○、丁○○、甲○○○在上開抵押權設定期間，並無借
    款、匯款資料或利息償還等情來證明渠等間有借貸存在之事
    實，被告丙○○當時銀行帳戶尚有數百萬元之存款，應無再
    向其他被告借款之必要，而倘有借款存在，何以被告丙○○
    卻無法於同期間正常繳息？(二)原告另對於被告提起偽造文書
    告訴，被告始承認於設定系爭抵押權時並無借貸之事實，而
    係擔保多年前陸續發生之借款債務，惟就前揭借款，被告間
    並未書立借據，亦無收取利息或清償記錄，被告丙○○之帳
    戶在多次借貸日期中，並無存款入帳等情，足認被告間無借
    貸事實存在，再者，於借貸當時，被告丙○○之帳戶中尚有
    大量存款而無向其餘被告借款之必要。1.被告戊○雖曾於84
    年2 月3 日、4 日分別匯12萬元及26萬元予被告，然觀諸被
    告丙○○在嘉義市農會帳戶，於同年月4 日已有存款53萬餘
    元，於同年月28日又有200 萬元匯入，而在大眾銀行帳戶亦
    有1,648,821 元，顯見當時被告丙○○並不需向被告戊○借
    款，是被告戊○匯予被告丙○○之款項顯非借貸之金錢；又
    被告丙○○於87年9 月3 日之大眾銀行帳戶尚有5,048,405
    元，亦顯見應無於該日向被告戊○借34萬元之必要，且該筆
    金額無匯入帳戶資料，益見借貸之不實。2.被告甲○○○辯
    稱以丈夫王德煥在高雄市第一信用合作社及第三信用合作社
    之帳戶，曾多次提領現金借予被告丙○○，其中82年3 月3
    日提領24萬元、83年8 月10日提領23萬元、83年10月3 日提
    領245,000 元、86年2 月12日提領24萬元云云。然被告丙○○於82年3 月1 日在大眾銀行之存款尚有47 6,285元，直至
    同年月5 日亦餘126,285 元；83年8 月10日在嘉義市農會之
    存款尚有513,525 元，隔2 日增為1,11 3,525元；10月3 日
    存款尚有209,895 元，86年2 月13日存款尚有1,133,860 元
    。可知在上開借款日期，被告丙○○自己之帳戶存款遠多於
    所需借款金額，顯無向被告甲○○○借貸之必要，且從被告
    丙○○向近在嘉義之被告戊○借款，猶以匯款方式為之，相
    較於向遠在高雄之被告甲○○○借款，卻親自跑去高雄拿取
    現金，不僅與常理相違，若謂不熟悉匯款方式，然王德煥之
    帳戶確有多筆轉帳匯款資料，是被告丙○○向被告甲○○○
    借貸乙事，顯非事實。(三)本件設定系爭抵押權當時，被告丙○○與其餘被告間並無借款存在之事實，暨也非出於擔保之
    意思而為抵押權之設定，亦無明白表示係擔保81年至90年間
    陸續發生之借款債務，何況前開借貸俱非事實，故系爭抵押
    權之設定顯係出於被告間通謀虛偽意思表示，應屬無效，所
    擔保之債權應不存在，爰依民法第87條及第184 條規定，為
    先位之訴請求。又縱使系爭抵押權之設定係擔保多年前發生
    之借款債務，惟前揭舊債權擔保事實乃原告遲至94年2 月21
    日向臺灣嘉義地方法院檢察署提出偽造文書告訴時，在偵查
    中經被告之陳述始得知，則本件抵押權之設定不僅應屬無償
    行為，且設定當時被告丙○○之資產僅為5,916 萬元，負債
    則已高達8,980 萬元，明顯不足以清償所欠原告之債務，卻
    猶為系爭抵押權之設定，損及原告之債權甚明，爰依民法第
    244 條第1 項、第4 項規定，為備位之訴請求等語，並先位
    聲明：確認被告戊○、丁○○、甲○○○各對被告丙○○如
    附表所示之抵押權及所擔保之債權不存在；被告戊○、丁○○、甲○○○應將如附表所示之抵押權登記塗銷。備位聲明
    ：被告丙○○、戊○、丁○○、甲○○○間所為如附表所示
    之抵押權登記行為應予撤銷；被告戊○、丁○○、甲○○○
    應將如附表所示之抵押權塗銷。
乙、被告方面：
一、被告丙○○則以：(一)按第三人主張表意人與相對人通謀而為
    虛偽意思表示者，該第三人應負舉證之責，通謀虛偽意思表
    示，乃指表意人與相對人互相故意為非真意之表示而言，故
    相對人不僅須知表意人非真意，並須就表意人非真意之表示
    相與為非真意之合意，始為相當，若僅一方無欲為其意思表
    示所拘束之意，而表示與真意不符之意思者，尚不能指為通
    謀而為虛偽意思表示，在贈與或買賣契約，亦不能僅因契約
    當事人間有特殊親誼關係或價金之交付不實，即謂該贈與或
    買賣係通謀虛偽成立。是本件原告應就系爭抵押權設定為通
    謀虛偽意思表示負舉證責任，惟原告不僅未積極舉證，卻僅
    空言主張被告間之借貸未有記帳、清償紀錄、借貸日期無存
    款入帳等情，遽以否定被告借貸存在之事實，所為之抵押權
    設定乃通謀虛偽意思表示。然查被告與其餘被告間有親屬關
    係，故相互間之借貸並無記帳、或收取利息、清償等記錄，
    此與常情並無違誤，但借貸之事實仍有被告間之銀行帳戶存
    摺資料可佐，且被告斯時為建設公司之負責人，身旁保有週
    轉金以靈活運用乃屬當然，又被告尚投資股市，其資金需求
    極為龐大，往來調度頻繁，故而向本件其餘被告所借得之款
    項多已挪為他用，有餘額始存入帳戶內，才造成借款金額未
    於借款日期內存入被告帳戶之情，惟不能率而否定被告有借
    貸之事實。(二)原告主張被告於借貸當時，帳戶尚有存款而無
    需向其餘被告借款之必要，惟查：1.向被告戊○借款部分：
    被告於84年2 月28日在嘉義市農會雖一度有200 萬元存入，
    惟於同日即有172 萬元之現金支出，嗣後連續數日亦均有現
    金支出，致結餘僅餘50,252元，而在同日之大眾銀行存款雖
    亦有1,648,821 元，然從當日結餘實際上僅賸14,489元，可
    知被告資金往來交易繁常，需用龐大，有向他人借款之必要
    。而於87年9 月3 日在大眾銀行雖有5,048,405 元存款，惟
    同日亦支出502 餘萬元，當日結餘僅剩27,260元，另於88年
    5 月18日在慶豐銀行雖有6,389,619 元，然同日亦分別支出
    256 萬元、277 餘萬元、102 餘萬元，致結餘僅賸13,046元
    ，皆顯示出被告用錢頻繁而有向他人借款之必要。2.向被告
    甲○○○借款部分：被告於82年3 月1 日、5 日在大眾銀行
    雖分別有476,285 元及126,285 元，惟被告在同年月1 日支
    出7 萬元、同年月5 日支出28萬元，同年月8 日再支出3 萬
    元，期間完全無任何現金收入，致僅餘存款96,285元，顯見
    被告資金流用繁常，有借款之需求。被告於83年8 月10日及
    12日在嘉義市農會帳戶分別雖亦有51 3,525元及1,113,525
    元之存款，惟被告於同年月13日即有1,001,079 元之鉅額貸
    款支出，倘被告未能將此筆款項備妥，光憑同年月10日帳戶
    中之513,525 元借款，恐不足以填補此筆資金缺口。被告在
    83年10月3 日在嘉義市農會帳戶雖亦有存款209,895 元，惟
    被告於翌日及自上開帳戶支出10萬元，致存款僅餘10 9,895
    元，嗣後更陸續支付多筆款項，同年月14日甚至支出315 萬
    元，至同年月18日僅餘86,542元。被告於86年2 月13日在嘉
    義市農會雖有存款1,133,860 元，惟被告於同年月13日即自
    上開帳戶大筆支出現金950,003 元，致僅剩183,830 元。是
    原告僅為選擇性標示，並無法知悉被告當時因經商需龐大資
    金而有向外借款之必要。又被告與被告甲○○○僅屬表姊弟
    關係，分居二地，往來非屬密切，依人之常情，向不常往來
    之親友借貸，親自前往係禮貌性展現誠意，俗諺「見面三分
    情」之故；而被告與被告戊○乃屬翁婿關係，且同居嘉義，
    往來繁常，借貸才會多以匯款方式之因。綜上，被告當時不
    僅為建設公司負責人，亦有熱絡股市交易，從被告之金融往
    來帳戶顯示，以帳戶中單日存款餘額與同日或翌日之支出金
    額相較，大多不成比例，現今缺口少則相差數十萬，多則高
    達上千萬，故被告雖擁有上億財產，但多為土地或房屋等不
    易變現之固定資產，因此每日需調度現金以供支付建設公司
    與私人投資之日常開銷，可知被告常有向他人借款之迫切需
    要性，是單以被告帳戶尚有存款而論斷無借款之必要，尚嫌
    速斷，有失偏頗。況且，前揭借貸事實業經鈞院地檢署認被
    告間確有借貸行為，所為之抵押權設定登記，非使公務員登
    載不實，以95年度偵字第281 號為不起訴處分確定在案，不
    容原告顛倒是非。(三)復按「債務人以其所有之不動產設定抵
    押權，同時向他人借貸款項，其設定抵押權之行為，固屬有
    償行為，若先有債權之存在而於事後為之設定抵押權者，如
    無對價關係，即屬無償行為。倘有害及債權，則債權人自得
    依民法第244 條第1 項之規定以撤銷之。」查本件抵押權係
    擔保被告與其餘被告間多年前發生之借款債務，屬先有債權
    存在而於事後始為抵押權之設定，則依前揭判例意旨，抵押
    權設定行為與借款債務行為間並無對價關係，應屬無償行為
    ，倘有害及債權，債權人僅得依法行使撤銷權，換言之，系
    爭抵押權之設定行為與被告向其於被告之借貸行為應屬有效
    ，並非當然無效，何來確認抵押權及抵押債權不存在？是原
    告之訴顯無理由。(四)又按「撤銷權之行使，旨在保全債務人
    之責任財產，以確保債權人之債權，僅於債務人之行為，致
    債權人之債權不能獲得滿足，始得行使之。倘債務人之資產
    ，尚足以清償其所負債務，債權人自不得行使撤銷權，以兼
    顧債權人之利益及第三人權益之保護」、「債務人之行為有
    害及債權之事實，必須於行為時存在，倘債務人於行為時仍
    有足以清償債務之財產，僅因日後之經濟變動，致其財產減
    少不足清償債務者，尚難認其行為係有害及債權之行為」。
    準此，本件計算被告之資產總值，自應以設定系爭抵押權當
    時之「市價」為基準，則原告主張被告之資產負債狀況，均
    係以設定抵押權之後經過2 、3 拍之鑑定價格計算，該價格
    已受經濟景氣導致房地產價格下滑或投資客心態等種種因素
    影響，難免發生價格偏低之結果，未免不公允，且與前揭判
    決意旨不合，故並不可採；反之，若以設定抵押權當時之市
    價，或以1 拍時之鑑定價格來計算，被告之資產總值至少為
    11,754萬元，負債總額僅為7,880 萬元，其資產明顯大於負
    債，並且尚足以清償本件抵押債務，難謂有何損害及原告之
    債權行為，從而原告自不得行使撤銷權。(五)末按民法第244
    條規定之撤銷權，自債權人知有撤銷之原因時起，1 年間不
    行使而消滅，民法第245 條定有明文。查系爭抵押不動產於
    本院92年度執字第2801號強制執行程序中，因鑑價結果底價
    不足以清償優先債權及強制執行費用，業經本院民事執行處
    於92年12月1 日以嘉院興民92執日字第2801號函通知原告，
    可知原告至遲應於收受該函文時，即知悉被告所為之抵押權
    設定行為已有害及原告之債權，致有無法受償之虞而具有撤
    銷之原因，且原告為專業銀行，設有法務專員，經常聲請強
    制執行，並知悉得申請土地、建物登記謄本、歸戶財產查詢
    清單，以瞭解債務人之財產狀況，不得諉稱不知才是，惟原
    告卻怠於行使上開權利，於1 年後始提出本件訴訟，顯已逾
    越撤銷權之除斥期間，依法原告之撤銷權應已消滅而不得再
    行使，是原告主張撤銷詐害債權行為，顯屬無據等語資為抗
    辯，爰聲明：原告之訴駁回。
二、被告戊○則以：被告丙○○自83年起至90年間陸續多次向被
    告借錢，因被告丙○○為被告之女婿，故所為之借貸並沒有
    書立借據，亦無要求利息或償還；而借款金錢之交付分別以
    電匯或現金為之，嗣於90年間，因被告丙○○經濟狀況不好
    ，遂要求提供不動產為抵押，以擔保前開債務，並全權授與
    被告丙○○辦理系爭抵押權之設定，是被告與被告丙○○間
    之消費借貸與抵押權設定之意思表示係完全有效而無瑕疵等
    語為抗辯。
三、被告丁○○則以：被告與被告戊○為夫妻，多次見到被告丙○○至家中借錢，借多少錢並不知情，一切都是由丈夫即被
    告戊○處理等語抗辯。
四、被告甲○○○則以：被告為被告丙○○之表姊，從小一起長
    大，感情很好，因被告丙○○投資房地產，需用龐大資金，
    遂自81年起至86年間陸續向被告借款，被告念及舊情，遂未
    書立借據、約定利息下貸款與被告丙○○，亦未向其追討債
    務，且被告每次借款皆以現金交付，係因無用匯款之習慣。
    一直到90年間，因被告丙○○經濟狀況走下坡，為求保障始
    要求提供不動產作為抵押供擔保，並全權授與被告丙○○辦
    理系爭抵押權之設定，是被告與被告丙○○間之消費借貸與
    抵押權設定之意思表示係完全有效而無瑕疵等語抗辯。
丙、得心證之理由：
一、本件被告戊○、丁○○、甲○○○經合法送達未於言詞辯論
    期日到場，核無民事訴訟法第386 條各款所列情形，爰依原
    告之聲請，由其一造辯論而為判決。
二、原告主張被告丙○○於民國89年10月19日以其所有坐落嘉義
    市○○○段土地9 筆為原告設定抵押，向原告借款2,268 萬
    及232 萬元，另於89年4 月19日為連帶保證人，擔保訴外人
    顏瑞典向原告借款之2,623 萬元及357 萬元債務，惟被告丙○○就其借款債務自90年8 月19日即未再繳付利息，以及被
    告丙○○分別為被告戊○、丁○○、甲○○○設定如附表編
    號三、編號一及編號二之抵押權等情，為被告所不爭執，復
    有土地登記謄本及建物登記謄本附卷可按（見本院卷一第9
    頁至第11頁、第14頁至第15頁）堪信為真實。
三、原告主張系爭抵押權所擔保之債權亦不存在等語，被告則以
    被告戊○、丁○○自83年4 月起至90年8 月22日止共貸與被
    告丙○○6,418,000 元，其中分別於84年2 月3 日、2 月4
    日、5 月3 日、7 月3 日、85年12月30日、86年4 月16日87
    年12月7 日各匯款12萬元、26萬元、482,740 元、522,260
    元、15萬元、283,000 元、10萬元與被告丙○○，另於83年
    4 月30日、84年11月3 日、87年9 月3 日、88年4 月26日、
    88年9 月27日、90年8 月9 日、90年8 月22日各交付被告丙○○44萬元、32萬元、34萬元、90萬元、140 萬元、50萬元
    、60萬元，而被告甲○○○則分別於81年3 月19日、82年3
    月3 日、7 月23日、83年2 月1 日、8 月10日、10月3 日、
    84年5 月25日、85年10月14日、86年2 月12日、8 月4 日、
    10月14日各交付現金28萬元、24萬元、21萬元、19萬元、23
    萬元、245,000 元、45萬元、497,000 元、24萬元、70萬元
    、40萬元（合計3,682,000 元）與被告丙○○，其等與被告
    丙○○確有借貸關係云云。惟查：
  (一)被告間上開借貸均未書立借據等書面，亦未約定利息，貸與
    人未曾向借款人即被告丙○○追索債務，而被告丙○○亦從
    未清償分文等情，為被告丙○○、甲○○○自認（見本院三
    卷三第97頁至第100 頁、第108 頁至第111 頁），而被告丙○○自承其於借款當時為建設公司之負責人，且投資股市，
    而有資金周轉之需求，乃向其於被告借貸。被告戊○、甲○○○亦分別陳稱被告丙○○在90年之前，經濟狀況很好、房
    地產生意作得很好等語（見本院卷三第87頁、第110 頁），
    足認若被告戊○、丁○○、甲○○○曾貸與被告丙○○金錢
    ，應屬「救急」而非「救窮」，豈有未約定應付利息而陸續
    貸與數百萬元之理？何以在被告丙○○未清償前欠之前，卻
    又陸續各貸與數十萬元之理？又何以均未請求被告丙○○清
    償？此均違反常情。
  (二)被告丙○○陳稱其分別於81年3 月19日、82 年3月3 日、7
    月23日、83年2 月1 日向8 月10日向被告甲○○○借貸28萬
    元、24萬元、21萬元、19萬元（合計92萬元）云云。被告丁○○陳稱借錢的事都是被告戊○在處理，被告丙○○都是向
    戊○開口借錢等語，而被告戊○陳稱被告丙○○從83年間向
    我借錢等語，被告丙○○則稱我在74年至83年間未曾向被告
    戊○借貸（見本院卷三第92頁至第93頁、第87頁、第96頁）
    。被告戊○又稱我在借錢與被告丙○○期間，係國小校長，
    在80年時，月薪為7 萬餘元，於80幾年間，月薪為8 萬餘元
    等語（見本院卷三第88頁），足認被告丙○○在83年之前未
    曾向被告戊○借貸，而被告戊○亦顯有資力。惟被告戊○、
    丁○○為被告丙○○之岳父母，被告甲○○○則為被丙○○
    之表姊，其等間關係親疏有別，而被告戊○、丁○○、丙○○分別居住於嘉義縣、市，被告甲○○○居住於高雄市，則
    以距離被告丙○○住所遠近而言，被告戊○、丁○○之住所
    亦較近，是被告丙○○若有借貸之需求，且被告戊○亦非無
    資力，依常理，應向居住在嘉義縣之岳父母即被告戊○、丁○○借貸，而無捨近就遠、捨親就疏地向遠在高雄市之表姊
    甲○○○借貸之理，亦即被告在81、82年間若有上開資金需
    求而有對外借貸之必要，應就近向被告戊○借貸，豈有向遠
    在高雄之王郭素春借貸且又親至高雄受領現金之理？是被告
    上開主張已難採信。
  (三)復以被告丙○○所稱資金來源及交付借款之方式而言，被告
    戊○、丁○○貸與被告丙○○之金錢，其中84年2 月3 日、
    2 月4 日、5 月3 日、7 月3 日、85年12月30日、86年4 月
    16日、87年12月7 日匯款12萬元、26萬元、482,740 元、
    522,260 元、15萬元、283,000 元、10萬元部分均來自戊○
    金融帳戶之匯款，而於83年4 月30日、84年11月3 日、87年
    9 月3 日、88年4 月26日交付被告丙○○之現金44萬元、32
    萬元、34萬元、90萬元則自被告丁○○之帳戶提領。而丁○○陳稱借款之事均係戊○在處理乙節，已如前述，是則在同
    一年度之借款，何以戊○所借出者係以匯款方式處理而丁○○所借出者卻以交付現金處理？另被告戊○於84年5 月3 日
    、84年7 月3 日匯予被告丙○○者分別有2,740 元、2,260
    元之零頭，此亦與一般借貸常情有違，被告戊○雖辦稱因恰
    有會錢匯入，我才把整個會錢會給丙○○云云（見本院卷三
    第91頁），惟被告戊○若因被告丙○○向其借錢而委託丙○○前往收取會錢，而直接將被告丙○○所收會錢全部貸與被
    告丙○○，則或有零頭，但被告戊○既係在會錢匯入後始自
    自己之帳戶匯款與被告丙○○，豈有再將該零頭一併匯與被
    告丙○○之理？況且，被告戊○、丁○○所稱以現金交付者
    ，小者為32萬元，大者高達140 萬元，其數額不可謂不鉅，
    但被告戊○、丁○○卻不以匯款方式而為之，卻自帳戶內提
    領現金而交付，亦不合常理。
  (四)至被告甲○○○部分，其借出者均以現金交付，惟其借出者
    小者為19萬元，大者高達70萬元，其數額亦不可謂不鉅，但
    被告甲○○○卻在被告丙○○未立下任何借據之情形下，不
    以匯款方式為之以保留交付金錢之證據，且自帳戶中提領鉅
    額現金，而由被告丙○○遠至高雄受領現金或由被告甲○○○將現金帶往嘉義交與被告丙○○等情，亦均與常理有違。
  (五)又自抵押權之設定以觀，被告戊○陳稱被告丙○○之所以為
    被告戊○、丁○○設定抵押權，係因被告丙○○於90年7 、
    8 月間又要向其借貸，其為求保障，始要求設定云云（見本
    院卷三第88頁），惟查被告丁○○陳稱被告丙○○向其借貸
    之事均由被告戊○處理乙節，已如前述，則被告戊○要求設
    定抵押權以為擔保時，理應要求先為自己設定或要求同時為
    其自己及被告丁○○設定，而無先為被告丁○○設定之理？
    惟被告丙○○卻於90年9 月19日先申請為被告丁○○設定抵
    押權，嗣於90年11月13始申請為被告戊○設定（見本院卷一
    第47頁至第63頁），此已於常理有違。又依被告所稱被告戊○、丁○○所借出者，其中僅於83年4 月30日、84年11月3
    日、87年9 月3 日、88年4 月26日交付被告丙○○之現金44
    萬元、32萬元、34萬元、90萬元部分係自被告丁○○之帳戶
    提領，其餘則自被告戊○帳戶匯出或提領，則被告丁○○借
    出者僅200 萬元，其餘之4,418,000 元均係被告戊○所借出
    ，然被告丙○○為被告丁○○設定之抵押權所擔保之債權卻
    為300 萬元，而為被告戊○設定者所擔保之債權卻僅250 萬
    元，此亦不合常理。至被告甲○○○部分，其陳稱自81年起
    至86年間陸續貸與被告丙○○之金錢合計368 萬元，而被告
    甲○○○陳稱借款期間其個人每月收入約15,000元，其配偶
    月薪約7 萬元，另有補習班及家教收入等語（見本院卷三第
    111 頁），其家庭收入雖不少，然推估該368 萬元應為其家
    庭約2 至3 年之總收入，數額不可謂不鉅，但從未向被告丙○○要求償還，若該債權確實存在，何以如此？又被告甲○○○非但於該借款期間未向被告丙○○催討，甚且於被告丙○○向其最後借款日起至90年設定抵押權止約3 年間亦未為
    追討，顯見對於債權是否能受償乙事漠不關心，若該債權確
    實存在，何以如此？又何以在90年間突然要求設定抵押權為
    擔保？
  (六)復按「稱消費借貸者，謂當事人一方移轉金錢或其他代替物
    之所有權於他方，而約定他方以種類、品質、數量相同之物
    返還之契約。」民法第474 條第1 項定有明文。是消費借貸
    之成立，以契約當事人間有借貸之合意及借貸物之交付為成
    立要件。本件被告主張以現金交付者，僅提出得證明曾自帳
    戶中提領現金之證據，而未舉證證明已將該現金交付被告丙○○，又匯款部分則僅能證明被告戊○曾將各該金錢匯入被
    告丙○○之帳戶，但未舉證證明其等間有消費借貸之合意，
    自難遽認被告丙○○與其餘被告間有借貸關係。
  (七)綜上事證，本院認為被告丙○○與其餘被告間之借貸均非事
    實，其借貸關係不存在。
四、查系爭抵押權均屬普通抵押權（見本院卷一第9 頁至第15頁
    ），其非為擔保日後所發生之債權而設定者自明，且被告陳
    稱系爭抵押權係為擔保被告丙○○於83年起至90年間及81年
    起至86年止，分別向被告戊○、丁○○及被告甲○○○陸續
    借貸之債務而為設定，被告丙○○與其餘被告間既無上開借
    貸關係存在，自無設定抵押權擔保之必要，是則原告主張系
    爭抵押權之設定係被告丙○○與其餘被告（即各該抵押權人
    ）間通謀而為須為意思表示者，依民法第87條第1 項前段為
    無效乙節，應為可採。準此，原告請求確認如附表所示之抵
    押權及其所擔保之債權均不存在，即屬有據。
五、次按債務人欲免其財產被強制執行，與第三人通謀而為虛偽
    意思表示，將其所有不動產為第三人設定抵押權，債權人可
    依侵權行為之法則，請求第三人塗銷登記，亦可行使代位權
    ，請求塗銷登記，兩者任其選擇行使之。本件被告丙○○為
    避免其財產被強制執行，分別與被告丁○○、王郭素春、戊○就附表編號一、二、三所示不動產通謀而為虛偽意思表示
    ，設定各該抵押權，則原告依侵權行為之法律關係，請求被
    告丁○○、王郭素春、戊○塗銷各該各該抵押權登記，於法
    有據。
六、從而，原告請求確認如附表所示之抵押權及其所擔保之債權
    均不存在，暨被告丁○○、王郭素春、戊○應各將如附表編
    號一、二、三所示之抵押權登記塗銷，均為有理由，應予准
    許。
丁、訴訟費用負擔之依據：民事訴訟法第79條、第85條第2項。
中    華    民    國    97    年    3     月    31    日
                  民事第一庭  審判長法  官  林世芬
                                    法  官  柯月美
                                    法  官  林望民
以上正本係照原本作成
如對本判決上訴須於判決送達後20日內向本院提出上訴狀
中    華    民    國    97    年    3     月    31    日
                                    書記官  陳慶時
┌────────────────────────────────────────────┐
│附表：                                                                                  │
├─┬───────────┬────┬───────┬────────┬────────┤
│編│  抵  押  權  標  的  │抵押權人│抵押權擔保金額│  登 記 日 期   │ 權 限 機 關    │
│號│                      │        │ （新臺幣）   │                │ 收 件 文 號    │
├─┼───────────┼────┼───────┼────────┼────────┤
│一│嘉義市○○段0206地號土│ 丁○○ │ 3,000,000元  │民國90年9月21日 │嘉義市地政務所  │
│  │地所有權全部、同段1144│        │              │                │嘉地字第021074號│
│  │建號建物所有權全部    │        │              │                │                │
├─┼───────────┼────┼───────┼────────┼────────┤
│二│嘉義市○○段0207之0008│甲○○○│ 3,000,000元  │民國90年7月24日 │嘉義市地政事務所│
│  │地號土地所有權全部、同│        │              │                │嘉地字第015297號│
│  │段1120建號建物所有權全│        │              │                │                │
│  │部                    │        │              │                │                │
├─┼───────────┼────┼───────┼────────┼────────┤
│三│嘉義市○○段1114建號建│  戊○  │ 2,500,000元  │民國90年11月16日│嘉義市地政事務所│
│  │物所有權全部          │        │              │                │嘉地字第025472號│
└─┴───────────┴────┴───────┴────────┴────────┘


司法院資訊處製作；財團法人民間司法改革基金會備份。
